臺灣臺北地方法院民事判決　　　　　　　95年度訴字第8837號
原　　　告　丙○○
　　　　　　財團法人耶基－台灣總處
　　　　　　　　　　　　樓
法定代理人　甲○○
共　　　同
訴訟代理人　黃章典律師
　　　　　　張哲倫律師
　　　　　　朱百強律師
被　　　告　乙○○
上列當事人間請求侵權行為損害賠償事件，本院於民國95年12月
15日言詞辯論終結，判決如下：
    主      文
原告之訴駁回。
訴訟費用由原告負擔。
    事實及理由
一、原告主張：被告為基督教華人改革宗台北教會牧師，負責維
    護管理基督教華人改革宗台北教會之網站，竟自民國93 年8
    月5 日起，於該網站之信仰問題討論區內、討論主題為「關
    於聖靈學校」之網頁中，張貼范大陵撰擬之「對聖靈學校負
    責人丙○○先生的察驗」一文 (下稱系爭文章) ，其內容有
    諸多不實之事實性陳述與足以貶仰原告名譽之評價性陳述，
    即包括：「丙○○先生因張牧師反對『聖靈學校』而詛咒張
    茂松牧師肝硬化」、「李家心牧師因受丙○○先生之迷惑以
    致於在1997年12月28日在他服事之新店行道會的主日敬拜中
    公間宣佈將李牧師從小研讀的一本聖經以及三千六百本屬靈
    書籍送到台北市立第二殯儀館焚化爐焚燒」、「丙○○是假
    先知」、「王牧師告知本人，葉先生的行事為人符合聖徒的
    傳統，金錢上帳目清楚（註：王牧師的陳述與其他人的陳述
    不同，請特別注意）」、「一個違反聖父、聖子和聖靈命令
    的人能開聖靈學校? 」、「在台灣各地開辦所謂『聖靈學校
    』，造成牧者及信徒困擾及分歧」、「教會歷史上像葉弟兄
    的人斑斑可考，甚至步入錯誤、偏差和異端而不自覺」等言
    論，足以毀損原告之名譽。原告於知悉被告上開之行為後，
    立即請其刪除該貼文，惟俱遭被告拒絕，乃依民法第184 條
    、第195 條規定請求侵權行為之損害賠償，並聲明：(一)被
    告應賠償原告丙○○新台幣 (下同)151萬元，及自起訴狀送
    達之日起 (即95年8月17日)至清償日止，按年利率5%計算之
    利息。(二)被告應刪除基督教華人改革宗台北教會網站上轉
    貼范大陵撰擬之「對聖靈學校負責人丙○○先生的察驗」一
    文，並不得再行於該網站上轉貼該文章或設置任何足以使人
    閱讀該文章之連結。(三)被告應將附件所示道歉聲明啟事，
    以10半版24.8×17.1cm(1/4版) 之篇幅，刊登於聯合報全國
    版頭版1日。
二、被告辯以：依起訴狀所載訴之聲明或事實理由均未隻字片語
    提及與本件原告財團法人耶基台灣總處有何關涉，將財團法
    人耶基台灣總處列為原告，顯然欠缺當事人適格或顯無法律
    上之理由而應駁回該部分原告之訴。另原告已就系爭同一文
    章之起訴事實對訴外人范大陵提出民事損害賠償，業經本院
    以94年度訴字第2045號、臺灣高等法院以94 年度上字第784
    號判決原告敗訴在案，而原告以與本件相關之起訴事實對訴
    外人張茂松牧師、基督教論壇報社長林意玲、記者李容珍提
    出告訴，亦均遭台北地檢署為不起訴處分，是原告以同一事
    實再對被告訴請損害賠償，顯無理由。又被告引用范大陵於
    1998年所撰寫之系爭文章，其文內容為一群基督教會界牧師
    與會友同邀原告丙○○，當面對其丙○○的信仰察驗的結果
    ，因有2、3位以上見證人的共同見證，且其中有多位教會負
    責人，再加上被告對范長老親自接觸的印象，知其對所公開
    陳述事件，素有查驗後再發表之習慣，並在范長老的陳述中
    得知，原告偏差之信仰至今並未改變，且該文寫完後多年來
    ，被告也未曾於教會界公告中，聽到有任何與會者對該次聚
    會乃至該文章中，對原告信仰事實性的陳述，有提出任何公
    開性的質疑與更正者，而系爭貼文經被告仔細詳讀後，認為
    內容確無不合聖經或解經之處，原告之立論確有如作者所指
    不合聖經之誤謬，故被告有合理理由相信系爭貼文之內容為
    真而加以引用，並無任何侵害原告名譽權之故意。此外，「
    假先知」一詞係一基督教專用術語，專指「信仰有偏差的傳
    道人」而言，因系爭貼文之作者根據聖經所載，認原告傳講
    著作內容已符合「假先知」之構成要件並有異端之嫌，被告
    本於其宗教專業職掌，亦認原告論述之教義確與聖經中「假
    先知」之要件吻合。再者，系爭貼文中之「察驗」乙詞係新
    約聖經之命令，有其特定之定義，且文中有關「聖靈學校是
    否符合聖經教導? 」、「是否為『假先知』? 」‥等詞，均
    屬基督教教義之主張，事涉宗教自治權，自不宜由國家司法
    權介入判斷，並聲明如主文所示。
三、兩造不爭執之事實：
(一)被告於93年8月5日起，將系爭貼文貼於基督教華人改革宗台
    北教會網站之信仰問題討論區，主題為「關於聖靈學校」之
    網頁中，其內文有「丙○○先生是假先知」等語 (見卷內第
    14頁至第33頁 )，原告於知悉上情後，即委由律師發函要求
    被告刪除該網頁，惟遭被告拒絕。
(二)原告將系爭貼文之作者范大陵列為被告，以損害名譽為由提
    起侵權行為之損害賠償訴訟，經本院以94年度訴字第2045號
    判決原告敗訴，後經原告上訴，臺灣高等法院以94年度上字
    第784號判決上訴駁回(見卷內第99頁至第109頁)。
(三)原告就本件相關之起訴事實，前對訴外人張茂松牧師、基督
    教論壇報社長林意玲、記者李容珍提出告訴，嗣經臺北地方
    法檢察署以不起訴處分在案。
(四)訴外人范大陵於95年8 月24日，以聲明書主張其撰寫之系爭
    文章內容均屬其所知之事實等語，經本院公證處予以認證該
    聲明書簽名之真正 (見卷內第110頁)。
(五)原告為聖靈學校之負責人，原告財團法人耶基－台灣總處為
    舉辦聖靈學校聚會之單位。
四、被告張貼系爭文章，並無侵害原告名譽之故意、過失：
(一)按因故意或過失，不法侵害他人之權利者，負損害賠償責任
    ；又不法侵害他人之身體、健康、名譽、自由、信用、隱私
    、貞操，或不法侵害其他人格法益而情節重大者，被害人雖
    非財產上之損害，亦得請求賠償相當之金額；其名譽被侵害
    者，並得請求回復名譽之適當處分，民法第184條第1項前段
    、第195條第1項固分別定有明文。惟言論自由為人民之基本
    權利，有個人實現自我、促進民主政治、實現多元意見等多
    重功能，維護言論自由即所以促進民主多元社會之正常發展
    ，與個人名譽之可能損失，兩相權衡，顯然有較高之價值，
    國家應給予最大限度之保障。是行為人以善意發表言論，對
    於可受公評之事而為適當之評論，或行為人雖不能證明言論
    內容為真實，但所言為真實之舉證責任應有相當程度之減輕
    (證明強度不必至於客觀之真實)，且不得完全加諸於行為人
    。倘依行為人所提證據資料，可認有相當理由確信其為真實
    ，或對行為人乃出於明知不實故意捏造或因重大過失、輕率
    、疏忽而不知其真偽等不利之情節未善盡舉證責任者，均不
    得謂行為人為未盡注意義務而有過失。縱事後證明其言論內
    容與事實不符，亦不能令負侵權行為之損害賠償責任，庶幾
    與「真實惡意」 (actual malice)原則所揭櫫之旨趣無悖（
    最高法院93年度台上字第1979號判決參照）。
(二)經查：原告主張被告於其管理之網站張貼由訴外人范大陵所
    作內載有「丙○○先生因張牧師反對『聖靈學校』而詛咒張
    茂松牧師肝硬化」；「李家心牧師因受丙○○先生之迷惑以
    致於在1997年12月28日在他服事之新店行道會的主日敬拜中
    公間宣佈將李牧師從小研讀的一本聖經及三千六百本屬靈書
    籍送到台北市立第二殯儀館焚化爐焚燒」；「丙○○是假先
    知」、「王牧師告知本人，葉先生的行事為人符合聖徒的傳
    統，金錢上帳目清楚 (註：王牧師的陳述與其他人的陳述不
    同，請特別注意) 」、「一個違反聖父、聖子和聖靈命令的
    人能開聖靈學校? 」、「在台灣各地開辦所謂『聖靈學校』
    ，造成牧者及信徒困擾及分歧」、「教會歷史上向葉弟兄的
    人斑斑可考，甚至步入錯誤、偏差和異端而不自覺」等情之
    系爭文章（見起訴狀1頁，卷內第3頁），既為被告所不爭執
    ，應堪信為真實，則被告僅張貼范大陵之系爭文章即堪認定
    ，茲於被告僅張貼范大陵系爭文章之情形下，被告有否侵害
    原告之名譽，即應僅就其張貼范大陵系爭文章之行為而為評
    價，應先敘明。
(三)次查：被告抗辯其於張貼系爭文章前，曾向范大陵查證過，
    且基督教論壇報亦曾為與系爭文章內容相近之報導等情，業
    據其提出信函影本1件（見卷內第80頁）、報紙影本1件（見
    卷內第111 頁），且為原告所不爭執，即堪信為真實，則於
    被告曾向原作者查證，且亦有相關媒體為報導佐證之情形下
    ，即便被告於張貼前向原告查證，亦因范大陵與原告各有說
    法，但范大陵之說法另有上述基督教論壇報之報導支持，依
    一般大眾多會相信媒體報導之常情，而可認被告有相當理由
    相信系爭文章所撰為真實，而無何侵害原告名譽之故意可言
    ；況原告除可證明被告有張貼范大陵所著系爭文章外，並無
    法證明被告乃出於明知不實而故意捏造，亦未對被告張貼系
    爭文章有重大過失、輕率、疏忽而不知其真偽等不利之情節
    為積極之舉證，則依上述最高法院判決之見解，即難僅以被
    告張貼系爭文章即遽認被告未盡注意義務而有過失。
(四)原告雖主張系爭文章屬評價性言論，被告張貼之目的在於貶
    抑原告丙○○及聖靈學校於社會上之評價，足以侵害原告之
    名譽云云。惟如前所述，原告並未證明被告張貼系爭文章有
    侵害原告名譽之故意或過失，是即便系爭文章屬評價性言論
    ，客觀上可能侵害原告之名譽，然因原告無法證明被告張貼
    系爭文章係出於故意或過失，而不得令被告負侵權行為之民
    事責任。
五、綜上所述，原告並未證明被告張貼系爭文章乃基於侵害其名
    譽之故意，或被告張貼系爭文章有侵害其名譽之過失，已堪
    認定，從而，原告依民法第184條、第195條規定主張被告侵
    害其名譽並請求被告應給付原告丙○○151 萬元，及自起訴
    狀送達之日起至清償日止，按年利率5%計算之利息；被告應
    刪除基督教華人改革宗台北教會網站上轉貼范大陵撰擬之「
    對聖靈學校負責人丙○○先生的察驗」一文，並不得再行於
    該網站上轉貼該文章或設置任何足以使人閱讀該文章之連結
    。被告應將附件所示道歉聲明啟事，以10半版24.8×17.1cm
    (1/4版)之篇幅，刊登於聯合報全國版頭版1日等，均無理由
    ，應予駁回。
六、因本案事證已臻明確，兩造其餘主張陳述及所提之證據，均
    毋庸再予審酌，附此敘明。
七、訴訟費用負擔之依據：民事訴訟法第78條。
中　　華　　民　　國　　96　　年　　1　　月　  　5　　日
                    民事第三庭   法　官　詹駿鴻
以上正本係照原本作成
如對本判決上訴，須於判決送達後20日內向本院提出上訴狀
中　　華　　民　　國　　96　　年　　1 　　月　　5 　　日
                      　　　　　　書記官　官碧玲
